【裁判字號】    96,上易,146
【裁判日期】    971111
【裁判案由】    侵占等
【裁判全文】
臺灣高等法院刑事判決                96年度上易字第146號
    上  訴  人  臺灣板橋地方法院檢察署檢察官
    被      告  壬○○
                子○○
    上二人共同
    選任辯護人  王建中  律師
    被      告  丁○○
    選任辯護人  許獻進  律師
                李詩皓  律師
                林上鈞  律師
    被      告  午○○
    選任辯護人  王福民  律師
上列上訴人因被告侵占等案件，不服臺灣板橋地方法院94年度易
字第1714號，中華民國95年10月18日第一審判決（起訴案號：臺
灣板橋地方法院檢察署94年度偵續字第215號），提起上訴，本
院判決如下：
    主  文
上訴駁回。
    理  由
一、公訴意旨略以：告訴人丙○○、未○○（王、鄭二人占百分
    之九十）、辛○○、戊○○、丑○（林、呂、洪三人占百分
    之十）等五人於民國六十七年十一月八日（起訴書誤載為同
    年月二日）向癸○○（即壬○○、子○○、洪松平、洪松安
    、辰○○、寅○○、卯○○、洪儷玲等人之父親）購買其所
    有持分三分之一坐落臺北縣板橋市○○○段十九地號（後分
    割為十九地號及十九之二地號）、十九之一地號等二筆土地
    ，然因買方諸人未具自耕農身分，是以始終未得辦妥上開二
    筆土地所有權之移轉登記，迄於八十一年四月六日癸○○亡
    故後，上開二筆土地，由繼承人即壬○○、子○○、洪松平
    、洪松安等四人繼承，其中十九之一地號土地為臺北縣政府
    徵收，嗣於八十三年六月十四日，在原審民事庭以八十三年
    度重訴字第一一號成立和解，丙○○、未○○（於該事件中
    合稱甲方）與癸○○之繼承人即壬○○、子○○、洪松平、
    洪松安、辰○○、寅○○、卯○○、洪儷玲等人（於該事件
    中合稱乙方）成立和解條件略以：(一)十九之一地號土地，持
    分三分之一為臺北縣政府徵收部分，雙方同意徵收補償費扣
    除全部應納稅金後，由乙方領取其中新臺幣（下同）三千二
    百萬元，其餘補償金由甲方領取。(二)關於未被徵收之十九地
    號土地持分三分之一部分，乙方同意配合辦理所有權移轉登
    記予未○○，移轉登記所衍生之稅賦則由甲方負擔。(三)關於
    癸○○之遺產稅由上開二筆土地所衍生部分，由甲方向國稅
    局申請註銷，如未能註銷時，此部分衍生之遺產稅由甲方負
    擔，並由甲方領取之補償費中負擔之。(四)關於土地徵收時依
    法扣繳之土地增值稅，他日如果政府決定全部或部分退還時
    ，其利益由甲乙雙方共享，各得二分之一。期間丙○○、未
    ○○並委任律師丁○○並由丁○○律師自行雇用代書午○○
    共同處理上開與癸○○繼承人共同領取分配港子嘴段十九之
    一地號土地持分三分之一徵收補償費及港子嘴段十九地號土
    地持分三分之一部分所有權移轉登記等相關事宜。八十二年
    十二月二十三日即由丙○○、未○○出具同意書，同意將所
    獲純益百分之六點五給付律師丁○○作為酬金。詎丁○○及
    午○○二人竟仍意圖為其等不法之所有及利益，共同基於侵
    占及違背職務之犯意聯絡，假借給付和解中間人林啟明、陳
    江雲、林三雄、己○○等人共四百七十萬元整之名義，由午
    ○○於其業務上製作之補償金費用支出表上不實登載「辰○○及己○○費用四百萬、吳仔三百萬、江雲費用三百萬」等
    數筆虛偽費用，此足生損害於丙○○、未○○等之權益，並
    配合製作承諾書三紙，向丙○○及申○○詐稱係給予參與和
    解之中間人佣金，致使丙○○及未○○之繼承人申○○等因
    而陷於錯誤，而於八十三年四月五日簽寫給與林啟明、陳江
    雲、己○○、林三雄三百萬元酬庸之承諾書一份、給予己○○一百萬元酬庸之承諾書一份、同年月三十日再簽寫給與己○○六十萬元酬庸之承諾書一份，同意各該筆費用支出，再
    由丁○○自其在臺灣土地銀行板橋分行設立之000000
    000000號帳戶內提領四百七十萬元後，僅將其中四十
    萬元給付己○○，二萬五千元交給陳井星律師當作見證保管
    之費用，餘額則由丁○○及午○○侵占入己。另者丁○○及
    午○○所載給付「吳仔三百萬元」部分，係由丁○○於八十
    四年五月十二日領取的，然亦無任何收據或承諾書以佐，且
    屬未得丙○○承諾之支出，據此丁○○及午○○背信、侵占
    所持有丙○○等人應得之徵收補償費計達七百二十七萬五千
    元。反觀壬○○、子○○受其等兄弟姊妹之委託，與丙○○
    等人處理其父親癸○○所遺留港子嘴段十九地號（後分割為
    十九地號及十九之二地號）、十九之一地號等二筆土地有關
    之徵收補償費及移轉登記事宜時，明知雙方業於八十三年六
    月十四日，在原審民事庭以八十三年度重訴字第一一號成立
    和解以及相關和解條件，竟仍意圖為其等不法之所有，基於
    概括犯意之聯絡，以不配合領取徵收土地之補償費及移轉登
    記事宜威嚇丙○○及未○○之繼承人申○○等人不得不同意
    任由其等再行扣除本應給付與丙○○等人之徵收補償費三百
    萬元得逞，並書立補充條款一份。再者，有關其等父親癸○○之遺產稅業經財政部臺灣省北區國稅局於九十四年一月八
    日核定為六五三九一一元，其竟仍於八十四年二月二十一日
    、同年五月十一日以補充協議方式，威嚇丙○○及未○○之
    繼承人申○○等人由徵收補償費中再提出一千五百萬元辦理
    定期存單，俾供擔保。至以港子嘴段十九之一地號土地徵收
    時應繳之土地增值稅五千八百三十三萬一千零九元，經臺北
    縣政府稅捐稽徵處業於八十四年十二月十三日以退稅支票退
    還於壬○○、子○○、洪松平、洪松安等人，並於八十五年
    三月十九日兌領在案，然迄今仍未根據和解條件及相關約定
    將半數歸還丙○○，而將之據為己有，此足生損害於丙○○
    等人之權益。因認被告丁○○、午○○所為係犯刑法第二百
    十五條業務上登載不實罪嫌與同法第三百三十六條第二項業
    務侵占罪嫌及同法第三百四十二條背信罪嫌；被告壬○○、
    子○○所為係犯刑法第三百四十六條第二項恐嚇得利罪及同
    法第三百三十五條第一項侵占罪嫌云云。
二、按犯罪事實應依證據認定之，無證據不得認定犯罪事實；又
    不能證明被告犯罪者，應諭知無罪之判決；刑事訴訟法第15
    4條第2項、第301條第1項分別定有明文。再按，事實之認定
    ，應憑證據，如未能發現相當證據，或證據不足以證明，自
    不能以推測或擬制之方法，為裁判基礎；苟積極證據不足為
    不利於被告事實之認定時，即應為有利於被告之認定；另認
    定犯罪事實所憑之證據，雖不以直接證據為限，間接證據亦
    包括在內，然而無論直接證據或間接證據，其為訴訟上之證
    明，須於通常一般之人均不致有所懷疑，而得確信其為真實
    之程度者，始得據為有罪之認定，倘其證明尚未達到此一程
    度，而有合理之懷疑存在而無從使事實審法院得有罪之確信
    時，即應由法院為諭知被告無罪之判決（最高法院40年台上
    字第86號、30年上字第816號、76年台上字第4986號判例參
    照）。再按刑事訴訟法第161條第1項規定：檢察官就被告犯
    罪事實，應負舉證責任，並指出證明之方法。因此，檢察官
    對於起訴之犯罪事實，應負提出證據及說服之實質舉證責任
    。倘其所提出之證據，不足為被告有罪之積極證明，或其指
    出證明之方法，無從說服法院以形成被告有罪之心證，基於
    無罪推定之原則，自應為被告無罪判決之諭知（最高法院92
    年台上字第128號判例參照）。
三、起訴所憑之依據：
    檢察官認被告壬○○、子○○、丁○○、午○○涉犯上揭罪
    嫌，係以告訴人丙○○之指訴、證人己○○、陳江雲之證詞
    、八十三年四月五日承諾書二紙、同年月三十日承諾書一紙
    、律師陳井星八十五年十一月十八日出具之二萬五千元收據
    一紙、原審民事庭八十三年度重訴字第十一號和解筆錄及和
    解協議書、八十四年二月二十一日協議書、同年五月十一日
    協議書、同年二月二十一日北區國稅局核發之遺產稅繳清證
    明書、被告午○○出具之支出計算資料一份、北區國稅局臺
    北縣分局九十四年十月二十六日北區國稅北縣一字○九四一
    ○四七四四八號函、臺北縣政府稅捐稽徵處九十四年十月三
    十日北稅財一字第○九四○一三一二九七號函各一份等為其
    主要論據。
四、被告之辯解：
    訊據被告丁○○、午○○、壬○○、子○○等四人均堅決否
    認有上開犯行。
（一）被告丁○○及其辯護人一致辯稱：
    (1)被告午○○係由丙○○即告訴人及未○○委任處理上開事
      務，非由我委任；起訴書中所載「丁○○律師自行雇用代
      書午○○共同處理」一節，並非事實。
    (2)徵收補償金分配表係由被告午○○獨立製作完成，我不知
      製作過程。
    (3)三紙承諾書係由被告午○○製作，並交予證人申○○、告
      訴人簽署，我未參與。
    (4)就470萬元部分：其中10萬元是給付給陳井星律師的律師
      費（依據84年5月11日的補充條款）；另460萬元，根據告
      訴人與未○○共同簽立承諾書的金額，我與陳井星律師審
      核並當場問申○○、告訴人均無問題才蓋章；因中人不願
      意寫收據，甚至以匯款方式給錢亦不願意，所以未立收據
      。告訴人在行政法院作證的時候，自己都承認說有給付46
      0萬元這件事。中間人己○○的證言，純屬虛假，因陳井
      星律師及申○○均證述，中人當天到場領錢。460萬元的
      高度約有半公尺，告訴人、洪、鄭家有十餘人在場，我不
      可能抱著這樣的現金侵占。
    (5)就吳仔300萬元部分：告訴人丙○○在行政法院作證時，
      明確證述有中間人300萬元支出，且說中人不願意寫收據
      （行政法院的開庭，是在本案告訴人提起告訴之前）。吳
      仔只有丙○○認識，他帶來的，本來申○○等人還反對
      300萬元的支出，但在丙○○的堅持下，才勉強同意給付
      ；申○○在原審及本院也證述清楚。300萬元的高度也有
      半公尺，十餘人在場，告訴人也說沒有離開現場，我不可
      能侵占這筆錢。更何況吳仔領300萬這筆錢，是從買方我
      的帳戶支出第一筆的錢（如果是賣方的人，在共同帳戶轉
      出），接續一個鐘頭的時間，陸續辦理各項匯款的程序，
      我不可能抱著這樣的現金陸續辦理其他手續。14年前的事
      情，我只見過吳仔一次面。酉○○證稱開庭前沒有與丙○○聯繫過，但是97年5月27日筆錄丙○○稱最近才找到酉
      ○○，二者矛盾。丙○○稱租屋給酉○○當工廠使用，與
      丙○○於原審說證人沒有地方住，提供草寮讓證人住，也
      不相符。
    (6)台北高等行政法院89年度訴字第1891號遺產稅行政訴訟案
      件告訴人於90年7月27日準備程序作證時明確證稱：癸○○那邊的人要錢，開始刁難。84年5月12日在土地銀行板
      橋分行有拿3百萬給癸○○那邊的人，姓林，名字不記得
      ，他不願意寫收據；在拿3百萬元之前，癸○○那邊的人
      ，另外拿一筆4百萬元，是在土地銀行板橋分行領取（詳
      台北高等行政法院89年度訴字第1891號第302頁、第303頁
      )。
（二）被告午○○及其辯護人一致辯稱：
    (1)民事官司拖很久，丙○○及未○○就寫授權書給我，叫我
      去找壬○○他們，壬○○他們找己○○當中人；我與己○○商討和解事宜，拖很久談不成。所以丙○○和未○○及
      鄭清江（未○○的大哥）就私下找跟洪家有親戚關係的林
      啟明，去跟洪家談；林啟明、己○○達成和解條件，己○○當場要求先確認中人的費用，開出來的金額均經丙○○
      、未○○同意並簽立支付承諾書。那些支付價款的明細，
      在領款之前一個禮拜就已經寫好了，我的領款計算書不是
      在領款當日製作。
    (2)丙○○就中人470萬元的部分，對壬○○提起民事訴訟，
      一審丙○○勝訴；但後來壬○○透過陳井星律師、丁○○
      律師向我拿取三張承諾書，我把承諾書拿給他們以後，二
      審看到承諾書，丙○○馬上敗訴；丙○○為了這個官司取
      得勝訴，就否認所有的承諾等，還告我們侵占、詐欺。
    (3)中人從頭到尾都是未○○、丙○○叫的；中人費用，他們
      都同意，並開立承諾書，我的計算書也是按照承諾書作計
      算的。
    (4)84年5月12日提款當天，提款過程我從頭到尾都沒有參與
      ，當時是丁○○律師、陳井星律師全程負責，我怎麼去污
      這個錢呢？
    (5)受告訴人、未○○等委任而製作分配表，我所製作的帳目
      ，在原審說有製作錯誤，但實際上，對帳的結果，差額是
      3千多元，在1億7千多萬的金額，3千多元只是計算機尾數
      的差額，實際上根本沒有錯。
    (6)給付中人的款項，是根據承諾書給的；根據告訴人、未○○在83年4月5日的承諾書2張及同年月30日的承諾書1張給
      付，其中83年4月5日的承諾書是要給己○○100萬元，另
      外在83年4月5日要給林啟明、陳江雲、己○○、林三雄等
      四人300萬元，83年4月30日又給付己○○60萬元，這些承
      諾書都是經過告訴人丙○○、未○○同意簽名的，後來未
      ○○在84年3月6日死亡，這時己○○又要求給未○○的繼
      承代表人申○○重新簽名確認；在承諾書上要申○○重新
      簽名等情，業經告訴人丙○○、證人申○○於原審95年10
      月4日證述在案，並有承諾書三紙存卷可佐。被告壬○○
      、告訴人丙○○、證人申○○等人共同前往土地銀行領取
      補償款時，是他們設在土地銀行的共同帳戶，證人陳井星
      律師是代表被告壬○○，在土地銀行陳井星律師的助理巳
      ○○有提款3200萬元之後，還有另外提出470萬元，證人
      巳○○就交錢給書立承諾的中人，這470萬元我都沒有經
      手，這部分陳井星律師在原審證述明確。證人己○○於偵
      查中已表示有到場分到3、40萬元，在原審證述時表示有
      拿1、20萬元，說詞反覆。
    (7)就300萬元的部分，當時吳仔有去土地銀行板橋分行拿錢
      ，是從丁○○律師的帳戶提領出來的，從銀行調出相關傳
      票可以看出，順序是第一筆，在場有那麼多人，我也不可
      能侵吞那筆錢，而且該筆款項提領的手續，我並沒有參與
      ，怎麼去侵吞300萬元。吳仔只有丙○○認識而已，其他
      人都不認識他。是丙○○找來的，是丙○○的房客，當天
      丙○○說他的和解協議沒辦法簽成，找吳仔坐鎮，後來和
      解成立要領款；丙○○說吳仔要300萬元，並說這300萬元
      要公家出，就是要鄭家一同負擔。
（三）壬○○、子○○二人及其辯護人一致均辯稱：
    (1)就給付300萬元的部分，法院和解之前，在83年4月5日告
      訴人丙○○有承諾要給付庚○○○的辰○○等四位女性繼
      承人，有承諾書可稽。
    (2)84年2月21日、84年5月11日有用甲○○○○○○○○，提
      出1500萬元作為5年定存，因為遺產稅由7千多萬元降為1
      千多萬元，在雙方自由的意識下，提出1千500萬元供作5
      年的定存單供擔保之用，現在亦到期，也已經還給告訴人
      丙○○，此部分亦經證人陳井星律師於原審證述在卷，故
      被告壬○○、子○○二人均無威嚇告訴人。
    (3)就土地增值稅退稅5833萬7109元，被告壬○○、子○○業
      已退稅款二分之一即00000000元，交給告訴人、未○○的
      繼承人，由被告丁○○收執，此一事實，業經證人陳井星
      律師於原審供證在卷，亦有85年3月19日授權書及丁○○
      律師之領款收據可證，準此，就檢察官起訴被告壬○○、
      子○○二人侵占犯行，亦屬無據。
五、本院之判斷：
（一）告訴人丙○○、未○○（歿於八十四年三月六日）、辛○○、戊○○、丑○等五人合資（丙○○、未○○二人占百
      分之九十，餘三人占百分之十）於六十七年十一月八日向
      癸○○購買其所有坐落臺北縣板橋市○○○段十九地號（
      後分割為十九地號及十九之二地號）、十九之一地號等二
      筆土地持分三分之一部分，因買受人丙○○等人未具自耕
      農身分，而始終未辦妥上開土地所有權移轉登記，迄八十
      一年四月六日癸○○亡故後，上開土地由癸○○之子壬○○、子○○、洪松平、洪松安等四人繼承，另癸○○之女
      辰○○、寅○○、卯○○、洪儷玲四人則於八十一年五月
      七日庚○○○，關於上開土地所有權移轉登記事件，嗣於
      八十三年六月十四日在原審民事庭以八十三年度重訴字第
      一一號成立和解，丙○○、未○○（為原告，於該事件中
      合稱甲方）與壬○○、子○○、洪松平、洪松安、辰○○
      、寅○○、卯○○、洪儷玲（為被告，於該事件中合稱乙
      方）成立和解條件略以：1.十九之一地號土地，持分三分
      之一為臺北縣政府徵收部分，雙方同意徵收補償費扣除全
      部應納稅金後，由乙方領取其中三千二百萬元，其餘補償
      金由甲方領取。2.關於未被徵收之十九地號土地持分三分
      之一部分，乙方同意配合辦理所有權移轉登記予未○○，
      移轉登記所衍生之稅賦則由甲方負擔。3.關於癸○○之遺
      產稅由上開二筆土地所衍生部分，由甲方向國稅局申請註
      銷，如未能註銷時，此部分衍生之遺產稅由甲方負擔，並
      由甲方領取之補償費中負擔之。4.關於徵收補償費之領取
      時機，雙方約定在上開土地所衍生出之遺產稅完全繳清後
      五日內，雙方會同至有關機關領取，由乙方領取三千二百
      萬元，其餘補償金由甲方領取，如其中一方在約定時間無
      法配合領取，他方可不必知會對方，即可領取應得之金額
      。5.關於土地徵收時依法扣繳之土地增值稅，他日如果政
      府決定全部或部分退還時，其利益由甲乙雙方共享，各得
      二分之一等事實，為被告壬○○、子○○、丁○○、午○○所是認復據告訴人於警詢、偵查及原審審理時陳述甚詳
      ，並有合約書、原審民事庭八十三年度重訴字第一一號和
      解筆錄、協調契約書、切結書、臺北縣側環河快速道路板
      橋市○○○○路至中和界）段工程土地地價補償費歸戶表
      、不動產買賣契約書各一份附卷可稽（九十一年度他字第
      三三○四號偵查卷第八頁以下，九十一年度偵字第一五○
      六三號偵查卷(一)第五十四頁）。
（二）被訴爭點：
  １、被告午○○與丁○○二人部分：
      被告午○○與丁○○二人有無違背職務，以業務登載不實
      之方式，侵占給付中人林啟明、陳江雲、林三雄、己○○
      、吳仔費用，共計七百二十七萬五千元（84.5.12從陳井
      星與丁○○於土銀共同帳戶提領之400萬元、70萬元、於
      丁○○土銀帳戶提領之300萬元，扣掉己○○收到40萬元
      及陳井星律師見證保管費2.5萬元）。
  ２、被告壬○○與子○○二人部分：
    (1)被告壬○○與子○○二人有無恐嚇丙○○及未○○之繼承
      人與其訂立補充條款，多收取三百萬元補償費；並以補充
      協議方式威嚇丙○○及未○○之繼承人等，由徵收補償費
      中再提出一千五百萬元辦理定期存單，以供擔保。
    (2)台北縣政府稅捐稽徵處於84年12月13日，將港子嘴19-1地
      號土地應繳之土地增值稅五千八百三十三萬一千零九元，
      以退稅支票退給癸○○之繼承人壬○○等。被告壬○○與
      子○○二人是否未依和解條件及相關約定，將應給付予丙○○部分侵占為己有。
（三）關於被告午○○與丁○○二人有無違背職務，以業務登載
      不實之方式，侵占給付中人費部分：
  １、告訴人及未○○委任被告丁○○律師，另被告壬○○、子
      ○○等人則委任陳井星律師處理共同領取分配十九之一地
      號土地持分三分之一徵收補償費及十九地號土地持分三分
      之一所有權移轉登記等相關事宜，此為被告丁○○、午○○、壬○○、子○○所是認，復經告訴人丙○○及證人申
      ○○於原審審理時陳述明確（見原審上開審判筆錄）。關
      於上開土地之徵收補償費領取過程，據證人陳井星於原審
      審理時結證稱：八十四年五月十二日領取上開土地徵收補
      償費之前一日（即同年月十一日），告訴人、未○○之部
      分繼承人、被告丁○○、午○○、壬○○、子○○等人到
      我事務所協議由兩造會同領取徵收補償費及利息之事宜，
      並簽署「補充條款」，丙○○及鄭家繼承人、丁○○要求
      領款後要共同開戶頭，三千二百萬元要給洪家男方四兄弟
      ，給洪家四姊妹共三百萬，丙○○及鄭家同意土地增值稅
      領回後，雙方各得一半，就上開款項的分配，丙○○、鄭
      家繼承人及壬○○兄弟，雙方都有同意。當場雙方同意由
      我與丁○○會同雙方人員及中人到臺北縣政府領取上開土
      地之徵收補償費支票後，直接到土地銀行板橋分行以我及
      丁○○名義開設帳號000000000000號共同帳
      戶，以便存入該支票。因洪家擔心癸○○之遺產稅會被追
      繳，就協議由告訴人提出一千五百萬元以雙方當事人名義
      辦理定期存單作為擔保。在我事務所協商時，有很多中人
      在場，這些中人是指參與關於本案土地稅捐的減免款項領
      取過程，由雙方各推出的磋商人士。協議時有提到關於律
      師的見證費及保管費由告訴人及鄭家支出，兩造同意給我
      十萬元。八十四年五月十二日領取徵收補償費當天開立上
      開共同帳戶後，有領出七十萬元及四百萬元現金，七十萬
      元部分是雙方當事人同意六十萬元給己○○，加上要給我
      十萬元；四百萬元部分包含三百萬及一百萬元的中人費用
      ，雙方有約定這四百萬元的費用要支付需徵求雙方當事人
      確認並同意，當時在土地銀行我曾建議用匯款方式給付中
      人費用，但在場中人怕有稅捐問題，都要求要拿現金，所
      以就在土地銀行板橋分行提出這筆現金並當場分配，其中
      四百六十萬元部分是經雙方確認並同意，才當場分配現金
      給中人，我有要求中人給收據，但中人不肯寫等語（見原
      審九十五年九月二十七日審辦筆錄第二十九頁以下）；證
      人申○○於本院審理時亦結證稱：91偵15063卷一第41頁
      補充條款上面的簽名，是我簽的；依據該條款第一項第五
      款內容，委託丁○○律師與陳井星律師開立共同帳戶，須
      買賣雙方同意才可支出；91偵15063卷一第46頁活期存款
      存摺上面3500萬是洪家拿走的，1500萬元應該是定存，70
      萬元及400萬元部分，我不記得，最後金額到1億1千多萬
      元，是轉進買方丁○○律師的帳戶，買方同意才可支出。
      另證人申○○於原審亦證稱：徵收補償費的提領過程，係
      將支票存入土地銀行板橋分行帳戶後，先提領出要給付給
      對方洪家的款項，例如三千二百萬元和解金、律師保管費
      、提撥一千五百萬元保證金作為定存、對方洪家四姊妹的
      補償費及給付給中人的費用，在給付時都有經過丁○○確
      認蓋章，提領給中人的總額我忘記了，但有提領了二、三
      筆出來，這筆中人費用由對方拿走，中人費數額丁○○有
      徵詢我的同意，數額是依據承諾書所記載的總額，還有一
      筆三百萬元的費用，是要給付給丙○○帶來的中人，提領
      及給付這三百萬元中人費時，丙○○都有在場，當場亦無
      人表示異議等語（見原審九十五年十月四日審判筆錄第八
      頁以下），並有補充條款影本一份、臺灣土地銀行板橋分
      行九十五年三月二十八日○九五○○○○二八五號函暨帳
      號000000000000號陳井星、丁○○共同帳戶
      開戶資料及客戶歷史交易明細查詢表、帳號000000
      000000號丁○○帳戶客戶歷史交易明細查詢表一份
      、八十四年五月十二日金額七十萬元及四百萬元之活期存
      款取款憑條影本各一紙附卷可稽（見原審卷、九十一年度
      偵字第一五○六三號偵查卷(一)第四十一頁、第五十一頁以
      下）。由上可知，八十四年五月十二日領取徵收補償費當
      天，證人陳井星及被告丁○○係經告訴人、證人申○○及
      被告壬○○等人之確認及同意後，始提領現金四百七十萬
      元，並將其中十萬元給付證人陳井星作為保管費用，另四
      百六十萬元則當場分配予在場之中人，同時亦轉帳匯出三
      千五百萬元，其中三千二百萬元係被告壬○○等人之和解
      金，另三百萬元給付庚○○○的辰○○等四人，當日並再
      提領現金三百萬元當場給付告訴人帶來之中間人等語。
  ２、告訴人及未○○之子申○○先後於八十三年四月五日、同
      年月三十日共同簽署承諾書三紙，承諾給付和解中人林啟
      明、陳江雲、林三雄、己○○共三百萬酬庸及承諾再給付
      己○○一百萬及六十萬元酬庸等情，復經證人即告訴人丙○○於原審審理時結證屬實，並有該三紙承諾書影本存卷
      可佐（見九十一年度偵字第一五○六三號偵查卷(二)第一三
      二頁以下）。
  ３、告訴人於90年7月27日，在台北高等行政法院89年度訴字
      第1891號遺產稅行政訴訟案件準備程序，作證時亦明確證
      稱：癸○○那邊的人要錢，開始刁難。84年5月12日在土
      地銀行板橋分行有拿3百萬給癸○○那邊的人，姓林，名
      字不記得，他不願意寫收據；在拿3百萬元之前，癸○○
      那邊的人，另外拿一筆4百萬元，是在土地銀行板橋分行
      領取（詳台北高等行政法院89年度訴字第1891號第302頁
      、第303頁)。
  ４、被告午○○於八十四年五月十二日領取徵收補償費前之同
      年五月間某日，曾就上開土地之徵收補償費之收支情形製
      作徵收補償費乙○○○○，並交予告訴人及證人申○○，
      該乙○○○○其中第Ｄ項記載「江雲費用0000000」、第
      Ｆ項記載「辰○○及己○○費用0000000」、另記載「00
      00000（吳仔）」之事實，業據被告午○○供承不諱；復
      經證人申○○於原審審理時結證：補償金發放分配之前，
      我看過九十一年度偵字第一五○六三號偵查卷(二)第七十頁
      及第七十一頁之補償費乙○○○○，當時是午○○拿給我
      看，並向我說明，我當時有同意該份乙○○○○的內容等
      語（見原審九十五年十月四日審判筆錄第十二頁以下），
      並有上開徵收補償費乙○○○○影本一份存卷足佐（見九
      十一年度偵字第一五○六三號偵查卷(二)第七十頁以下）。
      被告午○○並供稱：上開明細表第Ｄ項記載「江雲費用
      0000000」係指林啟明、陳江雲、己○○、林三雄四人共
      三百萬元之簡稱；第Ｆ項記載「辰○○及己○○費用0000
      000」係指辰○○四姊妹共三百萬元及己○○一百萬元之
      簡稱等語（見原審卷第一八一頁），經與上開告訴人及未
      ○○或申○○所簽署之四紙承諾書交相對照以觀，前揭乙○○○○第Ｄ、Ｆ項之記載，確實與承諾書記載之金額相
      符，則被告午○○因為便宜行事，而將告訴人同意給付「
      林啟明、陳江雲、林三雄、己○○」四人共三百萬之部分
      ，簡略記載為「江雲費用0000000」；另將告訴人同意給
      付「辰○○四姊妹」共三百萬元及「己○○」一百萬元部
      分，簡略記載為「辰○○及己○○費用0000000」，其主
      觀上自無於業務上製作之文書登載不實之故意。又關於前
      揭乙○○○○記載「0000000（吳仔）」部分，雖無書據
      可證，然證人陳井星及申○○於原審均已證稱該筆中人費
      用之支出確實經告訴人及申○○同意及確認；申○○於本
      院亦證稱：丁○○帳戶確實有支出丙○○請來的中人300
      萬元；「吳仔」我聽過，沒聽過酉○○這三個字，我不知
      道哪一個人是吳仔，那天的場面很混亂，很多不相干的人
      都要來分一杯羹。交付300萬元，未開立收據，要開收據
      ，他錢不要，包含我們這邊及對方的中人，都未開收據等
      語。因中人吳仔係告訴人丙○○找來，僅告訴人丙○○知
      曉吳仔真實姓名、年籍，如被告午○○與丁○○二人確實
      有侵占吳仔中人費三百萬元，為何告訴人提出告訴後，於
      檢察官偵查中及原審審理時，均未聲請傳喚作證，迄本院
      九十七年五月二十七日審理時始聲請傳喚，是否另有隱情
      ，尚非無疑；再證人酉○○於本院證稱開庭前未與丙○○
      聯繫過，但九十七年五月二十七日丙○○於本院尚陳稱最
      近才找到酉○○，二者矛盾；是酉○○於本院證稱未拿到
      中人費三百萬元，尚難採為不利被告丁○○、午○○二人
      之證據。
  ５、由上足徵告訴人確實同意給付和解中人林啟明、陳江雲、
      林三雄、己○○共三百萬酬庸及給付己○○一百萬及六十
      萬元酬庸。至告訴人丙○○於原審及本院雖推稱：我不同
      意給中人酬庸，因為丁○○說不簽名就不能領錢，我才在
      承諾書上簽名等語，然而告訴人在上開承諾書簽名之際，
      既無遭強暴、脅迫或詐欺之情形，而係基於自由意思而為
      之，自應認其已同意給付上開中人報酬。綜上，被告丁○○、午○○二人自無違背職務，以業務登載不實之方式，
      侵占給付中人費。
（四）被告壬○○與子○○二人部分：
  １、關於委任被告午○○處理上開土地之和解及給予辰○○等
      四人新臺幣三百萬元等事宜，告訴人及未○○於八十三年
      四月五日曾共同簽署承諾書一紙，載明「緣未○○、丙○○等二人全權委託午○○代為處理板橋市○○○段十九、
      十九之一地號土地和解事宜，今立承諾書人已徵得委託人
      之同意給予辰○○等四人新臺幣三百萬元」等內容，此據
      證人即告訴人丙○○於原審審理時結證明確（見原審九十
      五年九月二十七日審判筆錄第九頁），復有該紙承諾書影
      本一紙在卷可憑（見九十一年度偵字第一五○六三號偵查
      卷(一)第五十七頁）；另證人辰○○於原審審理時結證稱：
      因為丙○○對其等提出訴訟，所以給其等三百萬元補償，
      其等四姊妹各分得七十五萬元，我有拿到此筆錢等語（見
      原審九十五年十月四日審判筆錄第十六頁以下）；是以告
      訴人及未○○確實委任被告午○○處理上開土地之和解事
      宜，並同意給予辰○○等四人三百萬元之事實，堪以認定
      。
  ２、按刑法第三百四十六條之恐嚇，係指以將來之害惡通知被
      害人，使其生畏怖心之謂（最高法院二十九年上字第二一
      四二號判例意旨參照）。查關於八十四年二月二十一日協
      議書簽署之情形，據證人陳井星於原審審理時結證稱：洪
      家擔心癸○○之遺產稅可能被追繳，曾與告訴人及未○○
      協議由告訴人及未○○提出一千五百萬元作為擔保，雙方
      並協議這筆存單雙方各出四個人名義辦理定存，由我負責
      保管定存單，印章由丁○○保管，因為產生稅捐問題，所
      以由約定利息一方一半等語（見原審九十五年九月二十七
      日審判筆錄第三十二頁），並有協議書影本一紙附卷可稽
      （見九十一年度偵字第○一五六三號偵查卷(一)第四十頁）
      。又關於八十四年五月十一日告訴人、申○○與被告壬○○、子○○簽署「補充條款」之情形，業據證人陳井星於
      原審審理時結證稱：簽立「補充條款」時在場人都是基於
      自由意思簽立，當時雙方律師都在場，中人也在，而且事
      務所是開放空間，不可能有強暴脅迫情形，被告壬○○、
      子○○亦沒有對告訴人及申○○施用恐嚇、強暴、脅迫的
      手段等語（見原審九十五年九月二十七日審判筆錄第三十
      二頁以下）；證人申○○於原審審理時亦證稱：八十四年
      五月十一日簽署「補充條款」時我有在場，並親自簽名。
      簽立補充條款過程中，洪家的人並沒有出言要加害我的生
      命、身體、財產等語（見原審九十五年十月四日審判筆錄
      第十一頁）；且洪家擔心遺產稅由七千多萬元減至一千多
      萬元後，可能會被追繳，要求丙○○及鄭家提供的擔保，
      衡情，並無不合。足見簽署上開協議書及補充條款之際，
      被告壬○○、子○○二人並未以將來不法之惡害通知告訴
      人，則告訴人雖稱：被告壬○○透過丁○○告訴我，如果
      不在協議書簽名就不能領錢等語，然此情究與刑法第三百
      四十六條恐嚇之意義不符，自不能律以該罪。
  ３、末查，關於土地增值稅部分，上開十九之一地號土地徵收
      時，應繳之土地增值稅五千八百三十三萬一千七百零九元
      ，經臺北縣政府稅捐稽徵處於八十四年十二月十三日以付
      款人為臺灣銀行板橋分行、支票號碼為TA0000000
      號、受款人為壬○○、子○○、洪松平、洪松安名義之支
      票退還，該紙支票並於八十五年三月十九日兌領等情，有
      臺北縣政府稅捐稽徵處九十四年十月三十一日北稅財一字
      第○九四○一三一二九七號函文一件存卷足憑（見九十四
      年度偵續字第二一五號偵查卷第二四二頁）。上開土地增
      值稅之退稅款，告訴人及未○○之繼承人共分得其中二分
      之一即總金額二千九百十六萬八千五百五十四元，業經告
      訴人授權被告丁○○全部領取完畢，並經證人陳井星律師
      於原審供證在卷，亦有有告訴人及證人申○○等人簽署之
      授權書及被告丁○○出具之證明書影本各一紙在卷可佐（
      見上開偵查卷第一八八頁以下），足見被告壬○○、子○○並無將上開款項侵占入己之情事，自不能以侵占罪相繩
     。
六、綜上所述，被告壬○○、子○○、丁○○、午○○等四人上
    開所辯，均尚稱合理。本件依調查所得證據，尚不足以證明
    被告壬○○、子○○、丁○○、午○○確有公訴人所指之前
    揭犯行。此外，復查無其他積極證據足資證明被告四人有公
    訴人指訴之犯行。
七、檢察官上訴意旨：原判決以被告壬○○等人之辯詞及證人等
    含糊不實之證詞諭知被告四人無罪，其認事用法，明顯違誤
    云云。
八、本院查原審詳酌卷內相關證據資料，認不能證明被告壬○○
    、子○○、丁○○、午○○確有公訴人所指之前揭犯行，而
    諭知被告等四人均無罪，核其認事用法，並無違反經驗、論
    理法則，均無違誤。檢察官以上情提起上訴指摘原判決不當
    ，請求撤銷改判，如前所述，並無理由，其上訴應予駁回。
九、至告訴人丙○○於檢察官起訴部分外另主張：(1)被告丁○○
    、午○○基於共同不法所有之意圖將19-1地號補償金擅自給
    付丑○二百萬元，擅自給付辛○○、戊○○及丑○等3人二
    百八十六萬七千九百十四元。(2)84.5.12告訴人土銀活儲戶
    中二百十五萬元為何被午○○取走，存入其帳戶？(3)被告丁○○、午○○擅將明知應歸屬於告訴人丙○○之退還增值稅
    款中之七百五十萬元交付鄭家繼承人等5人，顯涉共同侵占
    、背信。(4)丁○○是否侵占應交付丙○○之退還遺產稅款共
    計六十八萬七千九百九十元？均與本案無涉，不在本件審理
    範圍，併予指明。
據上論斷，應依刑事訴訟法第368條，判決如主文。
本案經檢察官張熙懷到庭執行職務。
中    華    民    國    97    年    11    月    11    日
                  刑事第十四庭審判長法  官 陳志洋
                                    法  官 謝靜慧
                                    法  官 梁耀鑌
以上正本證明與原本無異。
不得上訴。
                                    書記官 莊淑茹
中    華    民    國    97    年    11    月    14    日


司法院資訊處製作；財團法人民間司法改革基金會備份。
